【裁判字號】    95,交上易,237
【裁判日期】    951114
【裁判案由】    過失傷害
【裁判全文】
臺灣高等法院刑事判決
上  訴  人
即  被  告  甲○○
上列上訴人因過失傷害案件，不服臺灣士林地方法院95年度交易
字第43號，中華民國95年6月15日第一審判決（起訴案號：臺灣
士林地方法院檢察署94年度偵字第8032號），提起上訴，本院判
決如下：
    主  文
上訴駁回。
甲○○緩刑貳年。
    事  實
一、甲○○於民國（下同）94年4月8日13時45分許駕駛車號3019
    -DJ號自用小客車，沿臺北市○○○路○段由北向南行駛，行
    經同段136號前，應注意汽車在雙向四車道行駛時，變換車
    道，應讓直行車輛先行，並應注意安全距離，而當時天氣晴
    朗、視距良好，並無不能注意之情形，因前面有公車擋在外
    側車道，甲○○欲變換車道行駛內側車道，竟疏未注意左側
    車道（即內側車道）行車動態及車輛之安全距離，冒然駕車
    自外側車道變換至內側車道，適時恰有未發覺甲○○駕車正
    在變換車道之乙○○，騎乘車號CJK-935號機車，同向自甲
    ○○後方沿同路段內側車道之分向限制線旁騎來，因不及閃
    避，致機車右側車身與甲○○所駕駛之3019-DJ號自小客車
    左側照後鏡及左前輪發生擦撞，並向右側倒地後向左前方滑
    行，乙○○因此受有右鎖骨閉鎖性骨折、頭部外傷之傷害。
    甲○○肇事後，於警方前往處理，未發覺犯罪嫌疑人前，向
    警方承認為肇事人，自首而接受裁判。
二、案經乙○○告訴，由臺北市政府警察局大同分局報告臺灣士
    林地方法院檢察署檢察官偵查起訴。
    理  由
一、上訴人即被告甲○○雖不否認於前開時地駕車與告訴人乙○
    ○發生擦撞，且乙○○因而受有前揭傷害等情，惟矢口否認
    有何過失傷害之犯行，辯稱：伊變換車道後呈靜止狀態，經
    過大約10秒鐘，才被告訴人車子撞上，伊並無過失云云。
二、經查被告於警詢、偵訊、原審及本院訊問時就其駕駛車號30
    19-DJ號自小客車與告訴人騎乘之車號CJK-935號機車發生車
    禍，告訴人有受傷一節，坦承不諱，並有道路交通事故現場
    圖1份、現場及車損照片18張、馬偕紀念醫院（台北院區）
    甲種診斷證明書1份在卷可稽。被告雖以前開情詞置辯，惟
    查：
  (一)被告於肇事後接受警方製作談話紀錄時供稱：伊肇事當時行
    車速度低於每小時10公里…當時原有其他2 輛車子閃過，伊
    暫停禮讓後，才被後機車撞擊等語（見偵卷第28頁）。被告
    辯稱，伊所駕車輛在靜止狀態云云，並不足採。被告雖又辯
    稱，伊之車子時速表係指向每小時10公里，故伊所述「10公
    里」即為「靜止狀態」云云。而被告所駕車輛在靜止狀態時
    ，時速表指針係指向每小時10公里一節，雖據被告提出照片
    1張為證（見原審卷第15頁）。惟被告在原審訊問時亦供稱
    ：肇事當時伊沒有看時速表，肇事後也沒有看等語（見原審
    卷第58頁），可見被告在接受警方製作談話紀錄表時，所供
    肇事時時速低於每小時10公里等語，並非觀看時速表所得，
    被告當時自不可能受時速表之誤導而為錯誤之供述。況被告
    於警詢時係供稱：當時時速「低於10公里」，其語意上，顯
    然是表示車輛處於緩慢行進狀態，並非靜止。據此，被告辯
    稱其肇事當時呈靜止狀態「10秒鐘」後遭告訴人自後追撞云
    云，應為卸責之詞，尚無足採。
  (二)被告於接受警方製作談話紀錄表時另供稱：事故當時原有其
    他2輛車子閃過，伊暫停禮讓後，才被後機車撞擊云云，已
    如前述。可見被告於變換車道之際，並未讓直行車先行及注
    意車輛間之安全距離，否則被告所供之2輛車，既可安然前
    行，而無閃避之必要，告訴人亦不至於因未發覺、未閃避而
    自後追撞。
  (三)按汽車在雙向4 車道行駛，變換車道時，應讓直行車先行，
    並注意安全距離，道路交通安全規則第98條第1項第6款定有
    明文。被告駕駛汽車行駛於臺北市○○○路○段雙向4車道，
    變換車道時，在與告訴人所騎機車發生擦撞前，未先讓左側
    來車，並保持安全距離再行變換車道，乃變換車道致發生車
    禍，被告自有過失，被告前開過失行為，造成告訴人閃避不
    及自後追撞，因而人車倒地，受有如事實欄所示之傷害，被
    告之過失行為與告訴人受傷具有相當之因果關係。
  (四)告訴人雖於警詢、偵訊時指訴，並於原審審理時具結後證稱
    ：被告係自後追撞伊所騎乘之機車排氣管，並非伊從後方追
    撞被告所駕車輛云云（見偵卷第11頁、第48頁、原審卷第48
    頁）。然查被告所駕車輛左側照後鏡，於肇事後因受力而向
    前翻，車輪鋁合金鋼圈留有刮擦痕，鋼圈圓心處之廠牌鑲嵌
    亦因此脫落並掉落在現場被告所駕車輛左前輪左側方，此有
    照片2張（見偵卷第32頁下方、原審卷第27頁右下方）及固
    原汽車修造廠有限公司報價單1份（原審卷第25頁）附卷可
    稽。顯見告訴人係由後方追撞被告所駕車輛。足認告訴人前
    開於警詢及偵訊之指訴，並非可採。
  (五)被告雖稱，告訴人係從對向車道跨越雙黃向，撞到伊之車輛
    云云。惟告訴人堅稱，伊是在士林上班，當時是要回環河南
    路家中，是由北往南行駛。經查告訴人於車禍後在警方初詢
    時即供稱，沿延平北路北向南行駛（見偵查卷第27頁）。又
    依道路交通事故現場圖所示（見偵查卷第25頁），告訴人所
    騎車輛是沿延平北路由北往南行駛。該現場圖尚顯示，告訴
    人之車輛倒在被告左前方之對向車道上，路面留有刮地痕長
    6.8公尺。如係告訴人自對向車道衝撞被告之車輛，則告訴
    人之車輛應倒在被告車輛之旁或北方處（即被告車輛後方）
    ，而不會是倒在被告車輛前方。至於告訴人於第二次警詢時
    ，雖曾稱是由南往北（見偵查卷第11頁）。惟此與現場顯示
    之機車倒地刮擦痕不同，且警方第二次詢問告訴人之時間係
    在94年5月26日，距車禍發生之時已一個多月，有可能係告
    訴人記憶錯誤，或係警方之筆誤所致，應以告訴人最初所供
    且與現場圖相符之供述為可採。
  (六)本件經臺北市車輛行車事故鑑定委員會鑑定，並經臺北市車
    輛行車事故鑑定覆議委員會鑑定，均認定被告變換車道未注
    意安全距離為肇事因素，而乙○○並無肇事因素，此有該二
    委員會之鑑定意見書在卷足憑（見偵查卷第22頁、第75頁）
    。
三、綜上所述，本件事證明確，被告犯行，堪以認定。
四、按行為後法律有變更者，適用行為時之法律，但行為後之法
    律有利於行為人者，適用最有利於行為人之法律，94年2月2
    日修正公布，自95年7月1日起施行之刑法第2條第1項訂有明
    文。此條規定乃與刑法第1條罪刑法定主義契合，而貫徹法
    律禁止溯及既往原則，係規範行為後法律變更所生新舊法律
    比較適用之準據法，是刑法第2條本身雖經修正，但刑法第2
    條既屬適用法律之準據法，本身尚無比較新舊法之問題，應
    一律適用裁判時之現行刑法第2條規定以決定適用之刑罰法
    律。
五、被告行為後，刑法第33條第5款關於罰金刑之規定，於94年2
    月2日修正公布，並同自95年7月1日施行。刑法分則編各罪
    所定罰金之貨幣單位原為銀元，且依修正前刑法第33條第5
    款規定，罰金刑為1銀元以上，而有關罰金倍數之調整及銀
    元與新臺幣之折算標準，則定有「罰金罰鍰標準條例」及「
    現行法規所定貨幣單位折算新臺幣條例」，除罰金以1銀元
    折算3元新臺幣外，並將72年6月26日以前修正之刑法部分條
    文罰金數額提高2至10倍，其後修正者則不再提高倍數；嗣
    修正後刑法第33條第5款則將罰金刑提高為新臺幣1千元以上
    ，並以百元計算之，且因刑法第33條第5款所定罰金貨幣單
    位既已改為新臺幣，刑法分則編各罪所定罰金之貨幣單位亦
    應配合修正為新臺幣，且考量刑法修正施行後，不再適用「
    現行法規所定貨幣單位折算新臺幣條例」，為使刑法分則編
    各罪所定罰金之最高數額與刑法修正前趨於一致，爰增訂刑
    法施行法第1條之1規定，將刑法分則編各罪所定罰金之貨幣
    單位均改為新臺幣，並將72年6月26日以前修正之刑法部分
    條文罰金數額提高為30倍，其後修正者則提高為3倍。是以
    刑法分則編各罪所定罰金刑之最高數額，於上開規定修正後
    仍屬一致，並無不同；但其罰金刑之最低數額，則比修正前
    提高，從而修正後之規定並未有利於被告，依刑法第2條第1
    項規定，應適用修正前之規定。又刑法第62條有關自首之規
    定，於94年2月2日修正公布，自95年7月1日起施行，自首由
    必減改為得減，比較新舊法，新法並無何有利之情形，依修
    正刑法第2條第1項前段，應適用修正前刑法第62條前段之規
    定。再刑法第41條關於易科罰金之規定，於94年2月2日修正
    公布，並於95年7月1日起施行，罰金罰鍰提高標準條例第2
    條前段，亦已刪除，易科罰金折算標準，依刪除前之罰金罰
    鍰提高標準條例第2條前段規定，就其原定數額提高為100倍
    折算1日，則易科罰金折算標準，應以銀元300元折算1日，
    經折算為新臺幣後，應以新臺幣900元折算為1日，95年7月1
    日施行之刑法第41條第1項前段則規定：「犯最重本刑為五
    年以下有期徒刑以下之刑之罪，而受六個月以下有期徒刑或
    拘役之宣告者，得以新臺幣一千元、二千元或三千元折算一
    日，易科罰金。」經比較新舊法，及已刪除之罰金罰鍰提高
    標準條例第2條規定，新修正之刑法第41條第1項並無對被告
    有利之情形，依新修正之刑法第2條第1項規定，應適用被告
    行為時之刑法第41條第1項前段規定。又行為後法律有變更
    者，依修正前刑法第2條第1項之規定，以適用裁判時法為原
    則，如行為時法有利於行為人，則例外適用行為時法；但依
    修正後刑法第2條第1項規定，以適用行為時法為原則，惟如
    裁判時法有利於行為人，則例外的適用裁判時法。以往實務
    見解，認原判決未及比較適用新舊法時，上訴後，雖比較結
    果以舊法有利於行為人，而原判決別無其他撤銷事由，仍應
    以此為由撤銷改判。惟修正後之規定係以適用行為時法為原
    則，因此原判決雖未及比較適用，然上訴後，經比較新舊法
    ，行為後之法律並非較有利於行為人，仍應適用行為時法，
    則原判決適用行為時法即無不當，自不構成撤銷之事由。
六、核被告所為，係犯刑法第284條第1項前段（簡易判決處刑聲
    請書漏載前段二字）之過失傷害罪。被告於肇事後，在警方
    前往處理，未發覺犯罪嫌疑人前，向警方承認為肇事人，自
    首而接受裁判，此有臺北市○○○○○道路交通事故肇事人
    自首情形紀錄表1份附卷可查，而刑法第62條有關自首之規
    定，於94年2月2日修正公布，自95年7月1日起施行，自首由
    必減改為得減，比較新舊法，新法並無何有利之情形，依修
    正刑法第2條第1項前段，應適用修正前刑法第62條前段之規
    定，減輕其刑。原審審酌被告駕駛汽車，行駛於雙向4車道
    之外側車道，因前方交通受阻，欲變換至內側車道，以利前
    行，惟於變換車道時，未能注意直行車輛，貿然變換，致告
    訴人自後追撞被告車輛，造成告訴人受傷，另審酌被告品行
    、智識程度及告訴人所受傷害之傷勢，被告犯罪後否認過失
    等一切情狀，適用修正刑法第284條第1項前段、第62條前段
    、第41條第1項前段，罰金罰鍰提高標準條例第1條前段、第
    2 條，判處被告拘役五十日，並諭知易科罰金時以銀元三百
    元折算一日之標準，經核並無不合。
七、被告提起上訴，仍執陳詞，否認犯罪，核無理由，應予駁回
    。
八、被告前未曾受有期徒刑以上刑之宣告，此有本院被告前案紀
    錄表附卷可稽，被告已賠償告訴人新臺幣四十二萬元，告訴
    人亦表示對刑事部分不再追究。被告經此起訴審判後，當能
    知所警惕，信無再犯之虞，本院認所宣告之刑以暫不執行為
    適當，而刑法第74條有關緩刑之規定，亦已修正，修正之規
    定增加一些命犯罪行為人負擔之規定，比較新舊法，新法並
    無何有利被告之情形，依刑法第2條第1項前段規定，應適用
    修正前之規定，爰依修正前刑法第74條第1款規定，併諭知
    緩刑貳年，以策自新。
據上論斷，應依刑事訴訟法第368條，修正前刑法第74條第1款，
判決如主文。
本案經檢察官張秋雲到庭執行職務。
中    華    民    國    95    年    11    月    14    日
                  刑事第十一庭審判長法  官  張連財
                                    法  官  楊照男
                                    法  官  林明俊
以上正本證明與原本無異。
不得再上訴。
                                    書記官  蕭進忠
中    華    民    國    95    年    11    月    21    日
附錄本案論罪科刑法條全文：
刑法第284條第1項前段
因過失傷害人者，處6月以下有期徒刑、拘役或5百元以下罰金。


司法院資訊處製作；財團法人民間司法改革基金會備份。
